臺灣宜蘭地方法院刑事判決　　　　　　　 93年度訴字第253號
　　公　訴　人　臺灣宜蘭地方法院檢察署檢察官
　　被　　　告　甲○○　男　4.
　　　　　　　　　　　　　二十.
　　被　　　告　戊○○　男　2.
上列被告因妨害自由等案件，經檢察官提起公訴（90年度偵字第
2851號），本院判決如下：
    主  文
甲○○共同以非法方法剝奪人之行動自由，未遂，累犯，處有期
徒刑貳年。扣案之手銬壹個、玩具手槍壹支均沒收之。
戊○○共同以非法方法剝奪人之行動自由，未遂，處有期徒刑壹
年陸月。緩刑參年。扣案之手銬壹個、玩具手槍壹支均沒收之。
    事  實
一、甲○○前於82年間因殺人未遂案件經法院判處有期徒刑6 年
    確定，於85年2 月間獲准假釋出獄，嗣於假釋付保護管束期
    間，又於86年間因違反麻醉藥品管理條例案件而經法院判處
    有期徒刑4 月確定，於86年12月20日執行完畢，嗣經撤銷前
    開假釋，應執行殘刑3 年8 月8 日，再於87年間因偽造文書
    案件經法院判處有期徒刑4 月確定，於89年2 月3 日再度獲
    准假釋出獄，於90年11月12日執行完畢。丙○○（涉案部分
    ，另行審結）從乙○○處取得丁○○所簽發而金額合計新臺
    幣（下同）40萬元之支票2 紙後，為逼迫丁○○償付前開支
    票債務，由其提供玩具手槍一支及手銬一副與甲○○、戊○○基於共同之犯意聯絡，於90年9 月25日凌晨3 時許，由丙○○打電話招來不知情之庚○○（已另為不起訴處分）駕駛
    之計程車，並由丙○○、甲○○在宜蘭市民生醫院前搭乘庚○○駕駛之牌照二Ｎ一183 號計程車後，持玩具手槍一支，
    手銬一副轉往宜蘭市之碧霞宮（岳飛廟）接戊○○上車，於
    車上甲○○將手銬1 副交由戊○○保管，並由丙○○指示庚○○將計程車開往宜蘭縣礁溪鄉○○路45號附近等候，旋於
    同日凌晨3 時20分許，渠等見丁○○從友人黃青濤住處即仁
    愛路45號出來準備駕車離去，乃由甲○○持玩具手槍1 枝（
    經鑑定結果認不具殺傷力）上前抵住丁○○之腰部，著手以
    上開非法手段剝奪丁○○之行動自由，適甲○○、戊○○正
    欲將丁○○強押上庚○○駕駛之計程車載往他處逼債時，為
    埋伏之員警當場查獲而未果，並扣得玩具手槍1 枝、手銬1
    副、支票2 張及庚○○及戊○○使用之行動電話各1 支等物
    。
三、案經宜蘭縣警察局礁溪分局報告臺灣宜蘭地方法院檢察署檢
    察官偵查起訴。
    理  由
一、訊據被告戊○○、甲○○均矢口否認有前揭犯行，被告甲○○辯稱：所持有之手槍不具有殺傷力，應不構成妨害自由云
    云；被告戊○○則辯稱：當天並不知道甲○○及丙○○欲挾
    持被害人，伊只是臨時被丙○○叫出門，對於前揭犯行並無
    犯意聯絡云云。經查：
（一）告訴人即被害人丁○○如何遭被告等人妨害自由之過程、
      情節，業據告訴人於偵查中指證歷歷在卷，告訴人係具體
      指稱：9 月25日深夜3 點多後，我和朋友在礁溪鄉○○路
      45 號 泡茶，我要回去時，走到車邊，有二個我不認識的
      人在車邊等我，問我是不是叫做「阿坤」，我說是，他說
      有人叫我向你討錢，拿槍的人說「老矮」（即阿牙）叫他
      向我拿錢，當時他們要我跟他們一起，他們一人拿槍，然
      後拿槍抵住我的腰，並叫另一人要拿手銬把我銬起來，說
      如我不上車要開槍，一會警察就來了等語（見93偵字第
      2851號偵查卷第67頁），另證人即計程車司機庚○○亦對
      於被告等人如何前往案發現場之經過證述甚詳，其於審理
      中並結證稱：當天丙○○在宜蘭市上車，告訴我要前往碧
      霞宮，後來到岳飛廟載戊○○等語（見本院94年1 月17日
      審判筆錄），併輔以其於偵查中之供述：當天有一瘦高的
      人（甲○○），和另一位較矮的人（丙○○），在宜蘭民
      生醫院叫車，我從羅東趕過來，他們二人上車後，先到宜
      蘭市碧霞宮接另一人（戊○○），就到礁溪仁愛路，叫我
      停車，說等一下還要搭回宜蘭，要我在這裡等，他們三人
      下車後，比較矮的人不知道走到拿裡去，另外二人後來就
      被警察抓走等語（見90年偵字第2851號第92頁），而證人
      己○○即查獲員警則對於本案查獲經過證述歷歷，其於本
      院審理中結證稱：我們當天分三組埋伏，被告他們坐計程
      車來的時候，我們在現場，我看到有2 個人下車，後來組
      長說要攻堅，我和另2 名同事抓到戊○○，並由戊○○身
      上查獲手銬等語（見本院94年1 月17日審判筆錄），是綜
      合證人庚○○於本院審理中及偵查中供述前往案發地點之
      情形及證人己○○證述被告被查獲之情節與告訴人指述互
      核相符，應認告訴人指述屬實，再者，被害人丁○○與同
      案被告丙○○間之債權債務關係，以及丙○○如何取得係
      爭2 張支票之經過，亦據證人乙○○亦於本院審理中結證
      稱：丁○○跟我是朋友，他欠我66萬元，開3 張票給我，
      1 張10萬元，1 張30萬元，1 張26萬元，我當時手頭很緊
      ，就拿30萬及10萬元之支票向丙○○調現，丙○○告訴我
      那2 張支票後來跳票，丁○○本來說碧山的地賣掉後要處
      理此筆債務，但後來也沒有處理等語（見本院94年1 月17
      日審判筆錄），是告訴人所述遭討債之情節，亦與證人乙○○所供述同案被告丙○○、丁○○及乙○○間之債權糾
      葛相符，況被告甲○○於本院交互詰問時亦供述：我的槍
      有拿出來等語（見本院94年2 月2 日審判筆錄），此外，
      有扣案之支票2 張、玩具手槍1 支及手銬1 副佐證告訴人
      前開指訴遭人以槍挾持剝奪行動自由之情節、經過及緣由
      ，綜上，足認告訴人指述並非子虛烏有，事証明確被告等
      二人之犯行堪予認定。
（二）雖被告戊○○辯稱對於被告甲○○與同案被告丙○○之犯
      行並不知情，然查：被告甲○○於偵查中供述：我在監獄
      中認識丙○○，他叫「阿牙」，當天是丙○○約我在民生
      醫院見面，後來到碧霞宮接戊○○，我與戊○○原不認識
      等語（見90偵字第2851號偵查卷第93頁），被告戊○○於
      偵查中供述：「當天甲○○和丙○○到碧霞宮接我，手銬
      是甲○○在計程車上交給我的，我本來不認識甲○○」等
      語（見90偵字第2851號偵查卷第93頁），可見，被告二人
      原互不認識，案發當時乃深夜時分，若被告戊○○對於犯
      罪內容全然不知情，怎會於深夜時分同意保管原不認識之
      甲○○所交付之手銬1 副（經常為被告用於限制被害人行
      動自由之工具），足見其對於丙○○於甲○○所欲從事之
      妨害自由之不法應有認知而參與犯行，其辯稱與該二人並
      無犯意聯絡，無非臨訟卸責之詞，無足採信。
（三）另被告甲○○雖辯稱因該手槍不具殺傷力，對於告訴人應
      不具威脅，應不構成妨害自由云云，然刑法第302 條第1
      項所謂「以其他方法剝奪人之行動自由」乃指客觀上足以
      侵害或限制他人基於自由意思之決定，而阻絕其欲離去特
      定處所之行動自由可能者，無論其為積極作為或消極之不
      作為，亦不問是否施以直接強制力，均足當之。例如綑綁
      他人手腳或強押他人前往特定處所等等。查：雖本件供被
      告等人犯罪所用之工具乃玩具手槍1 枝，雖經送鑑定認不
      具殺傷力，然況被害人於深夜時分遭被告等人因討債事宜
      攔路質問，而該手槍僅由外觀實難判別其真假，於該等情
      形已足造成被害人心理上之恐懼狀態，限制被害人離去現
      場之自由意思，該當以其他方法剝奪人之行動自由之要件
      ，被告辯稱槍枝不具殺傷力故而不該當妨害自由，實難以
      取信。
（四）綜上，被告二人所持之辯詞均不足採，被告二人犯行堪以
      認定。
二、查被告甲○○、戊○○與同案被告丙○○共同謀議強押告訴
    人上車，嗣因警於現場埋伏當場阻止而查獲而未遂，公訴意
    旨認為既遂，尚有未洽，核其所為，係犯刑法第302 條第3
    項、第1 項之剝奪他人行動自由未遂罪。被告甲○○、戊○○與同案被告丙○○等人就前揭妨害自由未遂犯行間，有犯
    意之聯絡及行為之分擔，應為共同正犯。查被告甲○○前於
    82 年 間因殺人未遂案件經法院判處有期徒刑6 年確定，於
    85年2 月獲准假釋出獄，嗣於假釋付保護管束期間，又於86
    年間因違反麻醉藥品管理條例案件而經法院判處有期徒刑4
    月確定，於86年12月20日執行完畢，嗣經撤銷前開假釋，應
    執行殘刑3 年8 月8 日，再於87年間又因偽造文書案件經法
    院判處有期徒刑4 月確定，並於89年2 月3 日再度獲准假釋
    出獄，並應於90年11月12日執行完畢，有臺灣高等法院被告
    全國前案紀錄表可參，其於前案執行完畢後五年內再犯本件
    有期徒刑以上之罪，為累犯，應依刑法第47條之規定，予以
    加重其刑。被告甲○○、戊○○雖已著手於妨害自由之犯行
    ，然因經警當場即時查獲，而未能得逞，其行為尚屬未遂階
    段，應按刑法第26條之規定，依既遂犯之刑減輕，被告甲○○部分並依法先加後減之。爰審酌被告甲○○、戊○○因一
    己之私利而暴力索討債務對於社會治安所造成之危害甚大、
    幸對告訴人尚未造成危害、犯罪後稍知悔悟等一切情狀，各
    量處如主文所示之刑。查被告戊○○前未曾受有期徒刑以上
    刑之宣告，有卷附臺灣高等法院被告全國前案紀錄表可按，
    半夜被人叫起因一時失慮而犯案，且年輕識淺，犯後已見悔
    悟，信經此起訴審判，當知所警惕，信無再犯之虞，本院認
    所宣告之刑，以暫不執行為適當，爰予諭知緩刑三年，以啟
    自新。又扣案之手銬1 副及手槍1 支，均係共犯丙○○所有
    ，為被告甲○○所供承，且係供被告等共同犯罪所用之物，
    應依刑法第38條第1 項第2 款之規定，併予宣告沒收之。另
    扣案之支票二紙雖為同案被告丙○○所持有，扣案手機2支
    （庚○○及戊○○各1 支），然並無積極證據足認供犯罪所
    用，爰均不宣告沒收之，附此敘明。
據上論斷，應依刑事訴訟法第299 條第1 項前段、刑法第28條、
第302 條第3 項、第1 項、第47條、第26條前段、第74條第1 項
、第38條第1 項第2 款，判決如主文。
本案經檢察官吳慧蘭到庭執行職務
中　　華　　民　　國　　94　　年　　2 　　月　　16　　日
                          刑事第二庭審判長法  官  林明山
                          　              法  官  謝佩玲
                                          法  官  李毓華
以上正本證明與原本無異。
如不服本判決，應於判決送達後十日內向本院提出上訴狀（應抄
附繕本）。告訴人或被害人如對於本判決不服者，應具備理由請
求檢察官上訴，其上訴期間之計算係以檢察官收受判決正本之日
期為準。
                                          書記官　陳蒼仁
中　　華　　民　　國　　94　　年　　2 　　月　　16　　日
附錄法條：
中華民國刑法第302條
(剝奪他人行動自由罪)
私行拘禁或以其他非法方法，剝奪人之行動自由者，處五年以下
有期徒刑、拘役或三百元以下罰金。
因而致人於死者，處無期徒刑或七年以上有期徒刑，致重傷者，
處三年以上十年以下有期徒刑。
第一項之未遂犯罰之。
